臺灣板橋地方法院刑事判決　　　　　　　95年度自緝字第32號
自　訴　人　寶群紙器股份有限公司
代　表　人　甲○○
自訴代理人　乙○○
被　　　告　丙○○
上列被告因詐欺等案件，經自訴人提起自訴，本院判決如下：
    主  文
丙○○無罪。
    理  由
一、按憲法第16規定人民有訴訟之權，乃屬人民在司法上之受益
    權，包括人民得依法定程序提起及實施訴訟之制度性保障，
    人民已依法取得之訴訟權，即屬合法正當之信賴利益，不得
    因嗣後法律之修正而予剝奪。而自訴行為是否合法，係以提
    起時之法律規定為準，其提起時為法所准許者，即屬合法之
    自訴，亦不因嗣後法律對自訴權之行使更有所限制而受影響
    ，此依刑事訴訟法施行法第7 條之3 後段所定「修正刑事訴
    訟法施行前已依法定程序進行之訴訟程序，其效力不受影響
    」之舊程序從舊法原則予以解釋，可得相同之結論。經查本
    件自訴係於民國91年12月31日提起，而依當時刑事訴訟法之
    規定，並未強制律師代理，故自訴人於提起自訴時雖未委任
    律師為代理人，其自訴仍屬合法，本院無庸依92年2 月6 日
    修正公布、同年9 月1 日施行之刑事訴訟法第329 條第2 項
    、第37條第2 項之規定，以裁定命自訴人委任律師為自訴代
    理人，且本件於該法修正實施後之自訴行為，仍可由自訴人
    本人行之，合先敘明。
二、自訴意旨略以：被告丙○○為一等紙業有限公司（原名一等
    紙器有限公司，下稱一等公司）之負責人，存心不付貨款，
    而於87年9 月間至1 月間向自訴人大量進貨達新臺幣（下同
    ）六十一萬二千八百二十元後，所開立之五紙支票均未兌現
    ，屢經催討，均避不見面、逃匿無蹤，足證其預謀詐財之行
    為，因認被告所為，係涉犯刑法第339 條之詐欺罪等語。
三、按犯罪事實應依證據認定之，無證據不得認定犯罪事實，刑
    事訴訟法第154 條第2 項定有明文。次按認定犯罪事實，須
    依證據，而所謂證據，係指合法之積極證據就犯罪事實能為
    具體之證明者而言；又認定不利於被告之事實，須依積極證
    據，苟積極證據不足為不利於被告事實之認定時，即應為有
    利於被告之認定，更不必有何有利之證據，最高法院30年上
    字第816 號判例意旨可資參照。復按刑法第339 條第1 項詐
    欺取財罪之成立，須以意圖為自己或第三人不法所有，而以
    詐術使人將本人或第三人之物交付為要件。再所謂以詐術使
    人交付，必須被詐欺人因其詐術而陷於錯誤，若其所用方法
    ，不能認為詐術，亦不致使人陷於錯誤，即不構成該罪。最
    高法院46年台上字第260 號判例意旨復可參照。再者，民事
    債務當事人間，若有未依債務本旨履行給付之情形，依一般
    社會經驗而言，原因非一，其因不可歸責之事由致無法給付
    ，或因合法主張抗辯事由而拒絕給付，甚至債之關係成立後
    ，始行惡意遲延給付，皆有可能，非必出於自始無意給付之
    詐欺犯罪一端，故於別無積極證據之情形下，尚難僅以單純
    債務不履行之客觀狀態，即推定被告自始即有不法所有之意
    圖而逕以詐欺罪責相繩，合先敘明。
四、自訴人認被告涉有上開詐欺罪嫌，無非係以自訴人之指訴、
    被告所開立之支票五紙、及該段期間自訴人所開立之統一發
    票三十五紙為主要論據。訊據被告對其為一等公司負責人，
    於該段期間內向自訴人購買瓦楞紙板，並開立上開面額共計
    六十一萬二千八百四十元之支票五紙予自訴人支付貨款後，
    均未獲兌現而仍積欠上開貨款，迄今尚未償還等事實（自訴
    人主張積欠之貨款六十一萬二千八百二十元與上開五紙支票
    之總額差距二十元，應係誤算）固坦白承認，惟堅決否認有
    何詐欺之犯行，辯稱：伊與自訴人公司往來很久，實係因受
    下游廠商倒債及同行借票未還拖累，後來撐不下去了方週轉
    不靈而無資力償還，並非蓄意詐騙自訴人而進貨等語。經查
    ：
(一)本件被告於上開期間向自訴人購買瓦楞紙板後，共計積欠六
    十一萬二千八百四十元貨款等事實，固為被告所自承，並有
    支票五紙附卷可稽。惟除主觀上被告是否有詐欺之犯意外，
    在客觀上被告當時究竟以何詐術方法欺騙自訴人部分，自訴
    人於自訴狀上並未具體指明，嗣於本院準備程序中方主張被
    告當時係以大量進貨之方式詐欺（參見本院96年1 月5 日準
    備程序筆錄第2 頁）。而自訴代理人乙○○雖於上開準備程
    序中表示先前被告一個月約僅進貨七、八萬元等語，然其於
    被告經緝獲到案前在本院92年自字第15號案件卻係陳稱：「
    我們是從84、85年開始的三年間有跟他生意往來，…在那三
    年間每月有二十萬元左右的交易額，他貨款都有付，但有時
    會有一些遲延，但是都有付清。」等語（參見該案92年2 月
    11日訊問筆錄），換言之，被告若每月進貨二十萬元左右，
    亦屬正常，尚難認屬突然大量進貨之情形。再依自訴人所提
    87年9 月至88年1 月間之統一發票三十五紙觀之，87年9 月
    份，被告共計進貨三十一萬三千零四元、10月份進貨二十一
    萬七千一百九十八元、11月份進貨二十五萬一千四百七十九
    元、12月份進貨十八萬二千七百二十八元、88年1 月份進貨
    十五萬零二百五十二元，共計五個月為一百十一萬四千六百
    六十一元，平均一個月為二十二萬二千九百餘元，與前述每
    月二十萬元並未差距太大，顯難認被告有自訴人所指大量進
    貨之情形甚明。
(二)本件依自訴人所提統一發票之日期觀之，最末者為88年1 月
    14日，而依自訴人代理乙○○於本院審理中所述，發票上所
    載日期即為交貨日期，換言之，被告最後係於88年1 月14日
    收受自訴人之貨物，按理先前訂貨之日期會更早數日或數星
    期。再依一等公司在主要往來銀行即上海儲蓄商業銀行中和
    分行及大眾商業銀行中和分行之帳戶交易明細觀之，就上海
    商銀帳戶部分，迄至88年1 月份止，仍有貸款共計四十七萬
    元入帳（88年1 月5 日撥款二十八萬元、1 月7 日撥款十九
    萬元），其後於1 月7 日有匯款四十萬元匯入、1 月11日有
    現金二十萬元、五萬元二筆存入帳戶、1 月13日存入現金三
    萬二千元，後於1 月15日開始違約，於同年2 月5 日遭拒絕
    往來；而就大眾銀行帳戶部分，88年1 月5 日、1 月6 日亦
    分別有二十萬元、二十七萬六千元匯入帳戶，迄至同年2 月
    5 日遭拒絕往來，有上海儲蓄商業銀行中和分行96年1 月25
    日上中和字第09600011號函及所附存款帳卡、存款對帳單、
    大眾商業銀行中和分行96年1 月25日 (96) 中和發字第006
    號函及所附歷史交易資料各一份在卷可按，亦即迄至88年1
    月上半月為止，一等公司上開主要往來帳戶中，至少仍有一
    百六十二萬八千元以上之資金匯入或存入，可徵被告所經營
    之一等公司當時雖已資力窘迫，但仍有資金可供周轉、調度
    ，並非已陷入完全無資力之狀態，迄至1 月15日之後，方真
    正週轉不靈而違約跳票，是被告稱其當時盡力向銀行貸款、
    親友借錢、甚至向一般民間借貸來支撐公司營運等語，應堪
    採信。則被告在尚未真正絕望之前，仍向自訴人進貨營運來
    支撐公司收益，以圖轉機而渡過難關，實符合一般人經營公
    司之心態，不能逕以此即認其具有詐欺之故意，否則所有因
    積欠貨款週轉不靈而倒閉之公司負責人，豈不均難逃詐欺罪
    之相繩？此不合情理甚明。
(三)再依自訴人自訴狀所載，於被告所開立之上開五紙支票未獲
    兌現後，自訴人公司業務曾向被告多次催討，被告均不付款
    ，嗣後自訴代理人親自向被告催討時，被告方不出面處理（
    參見卷附自訴狀所載），可見被告並非於收受貨物或支票跳
    票後立即避不見面，則其嗣後遷移住所致自訴人無法尋獲催
    討債務，亦可能係基於躲債之故，尚難以此即認被告原先係
    基於詐欺之故意而有畏罪潛逃之舉。
(四)此外，自訴人既未透過檢察官實行偵查及提起公訴，而係自
    行向法院提起自訴，則其於法院審理中即應就被告有罪之事
    實提出證據或指出證明之方法，而非僅憑片面之臆測即漫無
    限制要求法院代為蒐集證據，否則將使法院僭越檢察官之職
    權，而有回復「糾問制度」之虞，破壞現行追訴、審判分立
    以保障人權之刑事訴訟構造。是本件自訴人在無其他積極證
    據可資證明被告確有蓄意詐欺犯意之情形下，僅憑臆測即懷
    疑被告配偶、直系血親有可能提供帳戶隱匿被告之金錢，而
    請求法院調取被告配偶及直系血親之帳戶，在欠缺相當理由
    及合理根據之情形下，本院自不應准予此部分調查證據之聲
    請，附此敘明。
五、據此，本件依自訴人所提證據，在客觀上無從認定被告有何
    施以詐術之行為，主觀上亦難認被告係基於詐欺之故意而向
    自訴人購買系爭貨物，自難僅憑嗣後被告無力償付貨款，即
    遽認其有自訴人所指之詐欺犯行。是本件既不能證明被告犯
    罪，依法自應諭知被告無罪之判決。
據上論斷，應依刑事訴訟法第343 條、第301 條第1 項，判決如
主文。
中　　華　　民　　國　　96　　年　　4 　　月　　18　　日
                刑事第十七庭審判長法　官 李幼妃
                                  法  官 鄭燕璘
                                  法  官 張紹省
以上正本證明與原本無異。
如不服本判決應於送達後十日內向本院提出上訴狀。
                                  書記官 周雅玲
中　　華　　民　　國　　96　　年　　4 　　月　　30　　日
